臺灣基隆地方法院民事判決　　　　　　　99年度重訴字第14號
原　　　告　國泰人壽保險股份有限公司
法定代理人　蔡宏圖
訴訟代理人　賴盛星律師
被　　　告　許少洲原名許權興.
　　　　　　許權儀
　　　　　　許銘真
共　　 同
訴訟代理人　許峰源律師
　　　　　　梁淑華律師
上列當事人間請求返還不當得利事件，本院於中華民國100年6月
22 日言詞辯論終結，判決如下：
    主  文
原告之訴及假執行之聲請均駁回。
訴訟費用由原告負擔。
    事實及理由
一、原告起訴主張：
(一)緣訴外人即被告等之父許文同與母許嚴麗於民國90年7 月
    29日晚間駕車自永和前往宜蘭，翌日當地居民於北部濱海公
    路84公里處，發現二人座車墜落山崖，安全氣囊爆開，車體
    嚴重受損，二人慘遭洪水沖走迄未尋獲，嗣海岸巡防司令部
    人員執行巡邏勤務時，亦發現前情，而二人失蹤之日正值桃
    芝颱風重創北台灣，造成多處地區道路塌方淹水，交通中斷
    。被告許少洲（原名許權興）自此未再見到二人，乃向臺灣
    板橋地方法院聲請公示催告，嗣經該院以91年度家催字第23
    2 號裁定准予公示催告，並於催告期間屆滿後，仍無任何音
    訊，故被告許少洲再向該院提出死亡宣告之聲請，嗣經該院
    依民法第8條第3項以92年度亡字第50號判決（下稱死亡宣告
    判決）宣告許文同、許嚴麗於91年7月29日下午12時死亡
    在案。
(二)訴外人許文同、許嚴麗前曾以要保人及被保險人身分，於
    向原告投保如附表所示之保險契約（下稱系爭保險契約），
    嗣被告等於取得法院對訴外人許文同、許嚴麗所為死亡宣
    告判決後，即以上開保險契約之身故受益人身分，向原告提
    出理賠申請書，請求原告給付系爭保險契約之保險金。原告
    遂依上開死亡宣告判決所認定被保險人遭遇特別災難死亡之
    記載，認被保險人許文同、許嚴麗係因意外傷害事故死亡
    而給付保險金及遲延利息（給付日期及金額如附表所示）。
(三)又被保險人許嚴麗另以其本人為被保險人所投保之保險契
    約（保單號碼：0000000000號、0000000000號、0000000000
    號、0000000000號），許嚴麗以許文同為被保險人所投保
    之保險契約（保單號碼：0000000000號）因未按期繳納保險
    費，又無保單價值準備金得以墊繳保險費，經原告以上開保
    險契約之保險事故發生在停效期間而拒絕給付後，本件被告
    等乃另行對原告提起請求給付保險金訴訟，被告等所提該訴
    ，雖臺灣臺北地方法院94年度保險字第152 號民事判決，判
    令原告應給付被告等保險金，惟原告不服提起上訴後，經臺
    灣高等法院96年度保險上字第4 號判決認定「被保險人許文
    同、許嚴麗顯非遭遇洪水沖走失蹤，撥諸前揭說明，上訴
    人（即原告）自得以反證推翻死亡宣告判決所為之死亡推定
    。被上訴人（即被告）主張被保險人許文同、許嚴麗係因
    意外事故死亡而有保險事故之發生，要與事實有間。」，因
    而將上開94年度保險字第152 號判決予以廢棄，改判駁回本
    件被告等之請求，雖被告等不服該判決向最高法院提起上訴
    ，惟經最高法院以97年度台上字第456 號民事裁定駁回被告
    等之上訴，而被告等之請求全案敗訴確定在案。
(四)按民事訴訟法第400 條第1 項規定確定判決之既判力，惟於
    判決主文所判斷之訴訟標的，始可發生。若訴訟標的以外之
    事項，縱令與為訴訟標的之法律關係有影響，因而於判決理
    由中對之有所判斷，除同條第2 項所定關於抵銷之情形外，
    尚不能因該判決已經確定而認此項判斷為有既判力。又學說
    上所謂之爭點效，係指法院於確定判決理由中，就訴訟標的
    以外當事人所主張之重要爭點，本於當事人辯論之結果已為
    判斷時，除有顯然違背法令，或當事人已提出新訴訟資料足
    以推翻原判斷之情形外，於同一當事人就與該重要爭點有關
    所提起之他訴訟，不得再為相反之主張，法院亦不得作相反
    之判斷，以符民事訴訟法上之誠信原則而言。是爭點效之適
    用，必須前後兩訴訟當事人同一，且前案就重要爭點之判斷
    非顯然違背法令，及當事人未提出新訴訟資料足以推翻原判
    斷等情形始足當之。故「爭點效」之適用，於理由之判斷若
    具備「同一當事人間」、「非顯然違背法令」及「當事人未
    提出新訴訟資料足以推翻原判斷」之條件，於該重要爭點，
    在前訴訟程序已列為足以影響判決結果之主要爭點，經兩造
    各為充分之舉證，一如訴訟標的極盡其攻擊、防禦之能事，
    並使當事人適當而完全之辯論，即應依據誠信原則及禁反言
    原則，就該重要爭點自不得為相反主張。臺灣高等法院96年
    度保險上字第4號民事判決中之當事人與本案當事人相同，
    被保險人亦為許文同、許嚴麗，而於該案中業已認定被保
    險人許文同、許嚴麗顯非遭遇洪水沖走失蹤死亡之事實，
    而該案判決，並未違反法令，基於爭點效，及誠信原則、禁
    反言原則，本案即應受96年度保險上字第4 號民事判決中所
    認事實之拘束。是以，系爭保險契約所約定之保險事故並未
    發生，本件被告自不得以被保險人許文同、許嚴麗已於91
    年7 月29日因意外傷害事故死亡為由，向原告請領保險金，
    故被告等受領原告意外死亡保險金之給付，即屬無法律上之
    原因而受利益，致原告受有給付上開保險金之損害，則依民
    法第179 條不當得利之法律關係，原告自得請求被告等返還
    渠等所受之利益。
二、對被告答辯所為之陳述：
(一)臺灣高等法院96年度家上字第300 號撤銷死宣告判決中乃認
    ：「被上訴人（即被告）之父母所駕駛之自用小客車墜崖當
    時，雖有桃芝颱風來襲，惟該車輛墜崖地區，客觀上並無足
    以將車輛沖落或吹落之大雨洪水或強風出現，是被上訴人辯
    稱其父母係遭洪水、強風沖走或吹落云云，應不可採。又查
    兩造不爭執之車輛墜落地點即濱海公路84公里處三角型海蝕
    岩石平台之上方為停車場，自停車場入口至停車場靠近墜落
    地點上方草坪之停車場緣石約19.7公尺，從緣石到墜落地點
    尚有一片草坪約12.8公尺，草坪上在墜落地點前尚有一石塊
    豎立等情，有本院於98年3 月6 日勘驗現場後所拍攝之照片
    附卷可稽，是被上訴人父母所駕駛之自小客車若行駛於停車
    場入口旁之車道，則與墜落距離至少有32公尺之多，且末端
    草坪上復有石塊豎立阻擋，實難想像被上訴人之父母在行車
    中，會遭前開所示不算強之風速吹落上開三角海蝕平台，甚
    至亦不可能有不慎衝入海中之可能」，該案判決，亦未認定
    被保險人許文同、許嚴麗係遭受特別災難失蹤死亡，且該
    判決係以「被上訴人（即被告）之父母，雖非桃芝颱風之大
    風大雨之特別災難而失蹤，惟上訴人（即原告）此部分撤銷
    理由，已逾三十日不變期間而不得再主張，另系爭車輛墜落
    海蝕平台係事實，上訴人所舉證人劉泉宏之證詞，亦無法排
    除被上訴人父母車輛墜落時係在車中（有可能係人故意置車
    輛在墜落瞬間始呈無動力狀態）並在墜落中彈出車外而落入
    海中之可能，上訴人亦迄未能證明被上訴人父母尚生存之所
    在，尚無法以無具體科學依據之證人個人臆測之詞而認定上
    訴人父母並未發生死亡之事實…」及「上訴人（即原告）亦
    迄今未能證明被上訴人（即被告）父母尚生存之所在」為由
    ，駁回原告於該案之上訴，故該判決並非認定被保險人等遭
    遇特別災難死亡，至屬明確，則被保險人等均非因遭遇特別
    災難失蹤死亡之事實，既經前開法院調查證據並為相同之事
    實認定，被告自不得於本件訴訟為相反之主張，故被告主張
    不受臺灣高等法院96年度保險上字第4 號判決所認定事實之
    拘束，卻就96年度家上字第300 號撤銷死亡宣告判決所認定
    之事實為選擇性的主張部分應受拘束，顯係違反誠信原則，
    自不足採。
(二)又按「本法所稱保險，謂當事人約定，一方交付保險費於他
    方，他方於因不可預料或不可抗力之事故所致之損害，負擔
    賠償財物之行為。」保險法第1 條第1 項定有明文，又由被
    保險人許文同所投保之萬代福101 終身壽險（保單號碼0000
    00000） 第9 條乃約定：「被保險人於本契約有效期間內身
    故時，本公司按保險金額給付身故保險金」、萬代福211 終
    身壽險（保單號碼000000000 、0000000000）第10條：「被
    保險人於本契約有效且在保險單所載繳費期間屆滿以前身故
    時，本公司按保險金而的二倍給付身故保險金。被保險人於
    本契約有效且超過保險單所載繳費期間身故時，本公司按保
    險金額給付身故保險金」，被保險人許嚴麗所投保之美滿
    人生312 終生壽險（保單號碼0000000000、0000000000）第
    13條約定：「被保險人未曾罹患第五條約定之特定重大疾病
    ，於本契約有效且在保險單所載繳費期間內（躉繳者，係指
    保險單所載年期間）身故時，本公司按當時總保險金額的三
    倍給付身故保險金。但在繳費期滿後身故者，本公司按當時
    總保險金額的二倍給付身故保險金。被保險人曾罹患第五條
    約定之特定重大疾病，於本契約有效且在保險單所載繳費期
    間內（躉繳者，係指保險單所載年期內）身故者，本公司按
    當時總保險金額的二倍給付身故保險金。但在繳費期滿後身
    故者，本公司按當時總保險金額給付身故保險金」，而其所
    投保保單號碼0000000000號所附加之「傷害保險給付特約」
    第7 條關於死亡保險金之給付則約定：「被保險人於本特約
    有效期間內遭遇第三條約定的意外傷害事故，並以此意外傷
    害事故為直接且單獨原因，自意外傷害事故發生之日起一百
    八十日以內死亡者，本公司按本特約保險金而給付死亡保險
    金」、保單號碼0000000000號所附加「國泰平安保險附約」
    第14條則約定「被保險人於本附約有效的保險期間內遭遇第
    二條之意外傷害事故，並於意外傷害事故發生之日起一百八
    十日內身故者，本公司按本附約保險單所記載該被保險人的
    保險金額給付身故保險金」，是以，原告給付被保險人身故
    保險金，係以被保險人在契約有效且在保險單所載繳費期間
    內死亡或意外死亡，作為原告給付身故保險金與受益人之條
    件。且原告係依據上開契約條款給付意外死亡保險金與被告
    等，倘被保險人非遭遇意外傷害事故致死，而係因一般疾病
    死亡者，原告即無依上述條款約定給付意外死亡保險金之可
    能，故被告等主張系爭保險契約係依一般身故條款給付保險
    金，根本與意外無關云云，自與事實不符，其主張自無可採
    。
(三)按「失蹤人為遭遇特別災難者，得於特別災難終了滿一年後
    ，為死亡之宣告。」、「受死亡宣告者，以判決內所確定死
    亡之時，推定為死亡。」民法第8條第3項及第9條第1項固定
    有明文，惟按「民法第9 條第1 項之規定受死亡宣告者，以
    判決內所確定之死亡之時，推定其死亡。所謂推定，並無擬
    制之效力，自得由法律上利害關係人提出反證以推翻之。」
    最高法院51台上字第1732號著有判例可資參照，另最高法院
    67年度第14次民事庭庭推總會決議亦謂「宣告失蹤人死亡之
    判決，不過推定其何持死亡，既稱推定，自得以反證推翻之
    。（本院51年台上字第1732號判例），故利害關係人不提起
    撤銷死亡宣告之訴而在另案為當事人時，提出反證，以推翻
    宣告死亡判決所為之推定。但僅限於該另案之特定事件當事
    人間有其效力」，故法院所為死亡宣告之判決，縱未經撤銷
    ，惟當事人仍得於另案為當事人時提起反證，以推翻宣告死
    亡判決所為之推定。查上開死亡宣告判決，前雖經原告訴請
    撤銷，惟因原告提起撤銷死亡判決之訴時已逾一個月之不變
    期間，依法已不得提起，且因原告無法證明被保險人等仍然
    生存之事實，致該死亡宣判未經撤銷，惟本案被告另案訴請
    原告給付被保險人許文同、許嚴麗意外死亡保險金之訴訟
    ，業經96年度保險上字第4 號給付保險金判決認定原告所另
    舉之反證，足以推翻被保險人許文同、許嚴麗係遭受意外
    傷害事故死亡之推定，而認保險事故並未發生，此項確定判
    決所確認被保險人等未因遭遇特別災難死亡之事實，自有拘
    束被告等之效力，被告等自不得為相反之主張，法院亦不得
    為反於該確定判決意旨之裁判，自不因死亡宣告判決未經撤
    銷，即謂仍得認被保險人許文同、許嚴麗係遭遇特別災難
    死亡。故被告等主張原告有給付被保險人許文同、許嚴麗
    意外身故保險金之義務，被告等受領意外身故保險金亦始終
    具有法律上之原因云云，自屬無據。
(四)本件原告非依失蹤條款為給付保險金，自無失蹤條款之適用
    ：
  1.本件被告等向原告提出理賠申請時，係提出被保險人許文同
    、許嚴麗之死亡宣告判決證明被保險人係遭遇特別災難死
    亡，而被告許銘真之理賠申請書於申請項目欄亦勾選「死亡
    」，被告等並均以被保險人身故受益人之身分提出聲請，是
    原告於94年9 月所出具與臺灣臺北地方法院提存所之同意書
    亦載「立同意書人國泰人壽保險股份有限公司，前為給付保
    單號碼0000000000、0000000000號被保險人許文同、許嚴麗
    死亡保險金…」等語，均足證原告係逕以死亡宣告判決，
    認被保險人係遭遇意外作害事故死亡，而給付意外死亡保險
    金與被告，原告並非依失蹤處理條款之約定給付，故自無失
    蹤處理條款之適用。
  2.況「解釋私人之契約應通觀全文，並斟酌立約當時之情形，
    以期不失立約人之真意。」最高法院18年上字第1727號著有
    判例可資參照，又「解釋契約，應探求當事人立約時之真意
    ，於文義上及論理上詳為推求，以當時之事實及其他一切證
    據資料為其判斷標準，不能拘泥字面，致失當時立約之真意
    。」最高法院96年台上字第401 號亦著有判決可供參考。查
    系爭保險契約之失蹤處理條款約定「被保險人在本契約有效
    期間內失蹤者，如經法院宣告死亡時，本公司根據判決內所
    確定死亡時日為準，依本契約第9 條規定給付身故保險金；
    如要保人或受益人能提出證明文件，足以認為被保險人極可
    能因意外傷害事故而死亡者，原告應依意外傷害事故發生日
    為準，依本契約第九條規定給付身故保險金。但因日後發現
    被保險人生還時，受益人應將該筆已領之身故保險金於一個
    月內歸還本公司」，另被保險人許嚴麗所附加之「國泰附
    加傷害保險給付特約條款」第22條失蹤處理約定：「被保險
    人因第三條所約定的事故失蹤，於戶籍登記失蹤之日起滿一
    年仍未尋獲，或要保人、受益人能提出的文件足以認為被保
    險人極可能因本特約所約定的意外傷害事故而死亡者，本公
    司按第七條先行墊付死亡保險金。若被保險人於日後發現生
    還時，應將該筆已領的死亡保險金於一個月內歸還本公司。
    」，至「國泰平安保險附約」條款第24條失蹤處理則約定「
    被保險人在本附約有效的保險期間內因遭遇第二條之意外事
    故失蹤，於戶籍登記失蹤之日起滿一年仍未尋獲，或要保人
    、受益人能提出證明文件足以認為被保險人極可能因本特約
    所約定的意外傷害事故而身故者，本公司按本附約第十四條
    規定先行給付『身故保險金』；若日後發現被保險人生還時
    ，應將該筆已領的身故保險金於一個月內歸還本公司」，由
    前開主契約及附加傷害特約或平安保險附約有關失蹤處理條
    款之內容觀之，主契約及附加傷害特約或平安保險附約有關
    失蹤處理條款，均有但書「若日後發現被保險人生還時，應
    將該筆已領的身故保險金於一個月內歸還本公司」之類似內
    容約定，但附加傷害特約或平安保險附約有關失蹤處理條款
    ，並未有主契約前段「如經法院宣告死亡時，本公司根據判
    決內所確定死亡時日為準，依本契約第九條規定給付身故保
    險金」之約定，則依主契約及附加傷害保險或平安保險附約
    條款之約定加以解釋，則但書所謂「若被保險人於日後發現
    生還時，應將該筆已領的死亡保險金於一個月內歸還本公司
    」之約定，係指要保人或受益人在未能提出法院宣告死亡判
    決，但能提出其他證明文件，足以認被保險人極可能因該約
    定的意外傷害事故死亡之情況下，由原告先行給付死亡保險
    金之情形而言，該但書之約定，並未包括原告依法院宣告死
    亡之判決所為之給付在內，至為明顯。蓋受益人提出法院宣
    告死亡之判決，係法院經過審理及調查證據等程序後，始以
    判決宣告被保險人死亡，其所為事實之認定，一般較為嚴謹
    正確，惟法院宣告死亡之判決，仍應符合一定之條件及進行
    相當之調查證據程序，法院始有可能為之，倘要保人或受益
    人一時無法提出宣告死亡判決，而受益人又急需領得該死亡
    保險金以渡過難關時，法院之宣告死亡判決實緩不濟急，故
    而另為其他補充約定，於要保人或受益人能提出其他證明文
    件證明被保險人極可能因該意外傷害事故死亡，即得向原告
    先行請求給付死亡保險金，惟因被保險人是否確於該意外傷
    害事故中死亡，並未經法院之調查證據及審理程序，被保險
    人是否確實於該意外傷害事件中死亡並不確定，故而設「但
    因日後發現被保險人生還時，受益人應將該筆已領之身故保
    險金於一個月內歸還本公司」之但書約定，以解決一旦日後
    發現被保險人生還時，原告得請求受益人於一個月內歸還。
    故上開附約失蹤處理條款但書之約定乃係針對要保人或受益
    人未能提出法院死亡宣告之判決所設之補充約定，並非針對
    受益人於提出法院宣告死亡判決確定時，仍應依該但書之約
    定處理。本件原告既係以被保險人許文同、許嚴麗遭遇特
    別災難事件致意外死亡為原因，給付意外死亡保險金與被告
    等，原告並非依被告所提出之其他證明文件而為給付，故自
    無前開附約之失蹤條款適用。
(五)本件原告給付被保險人身故保險金係以被保險人許文同、許
    嚴麗之死亡（或意外事故死亡）為停止條件，惟倘被保險
    人並未發生該保險事故而死亡者，則原告前以被保險人意外
    死亡為原因所為之給付，即屬給付原因之欠缺，依最高法院
    96年台上字第2929號判決意旨所示，原告自得依不當得利之
    法律關係請求被告等返還。被告許少洲係以其父母許文同、
    許嚴麗於桃芝颱風來襲期間慘遭洪水沖走而失蹤，據以取
    得死亡宣告判決，倘被告許少洲未以被保險人係因遭洪水沖
    走而遭遇特別災難失蹤，則法院自無可能以被保險人於特別
    災難終了滿一年後，即依被告許少洲之聲請為死亡宣告，而
    原告亦無可能依該死亡宣告判決給付意外死亡保險金與被告
    等，是被告等以被保險人於桃芝颱風來襲期間遭洪水沖走失
    蹤，於滿一年後取得法院死亡宣告之判決，嗣再持該死亡宣
    告判決向原告申請死亡保險金，被告等於受領原告所給付保
    險金後，再以保險附約所載意外定義，並不限於洪水沖走情
    形，主張其受領保險金之給付為有法律上之原因者，顯然與
    誠信原則有違，其主張自為法所不許。
(六)並聲明：(1)被告許少洲、許權儀應返還原告2888 萬1,779元
    ，及自94年4 月30日起至清償日止，按年息百分之5 計算之
    利息；(2)被告許少洲、許權儀、許銘真應返還原告新台幣
    2740萬9,086 元，及自94年4 月30日起至清償日止，按年息
    5%計算之利息；(3)被告許銘真應返還原告838 萬7,709 元及
    自94年4 月30日起至清償日止，按年息5%計算之利息；被
    告許銘真應返還原告10萬,459元、被告許少洲、許權儀應各
    返還原告4 萬2,549 元、並均自94年4 月30日起至清償日止
    ，按年息5%計算之利息；請准原告提供同面額之國泰世華
    商業銀行一年期可轉讓定期存款存單為擔保，宣告假執行。
三、被告抗辯略以：
(一)本件原告於96年4 月18日，依據證人即警員劉泉宏於臺灣高
    等法院96年度保險上字第4 號給付保險金案件所為之證述，
    主張被保險人非遭受特別災難失蹤死亡，起訴請求撤銷92年
    度亡字第50號之死亡宣告，惟經臺灣板橋地方法院96年度家
    訴字第56號判決及臺灣高等法院以96年度家上字第300 號判
    決駁回確定。前開撤銷死亡宣告判決於審理中，曾重回現場
    履勘、審閱案發時中央產物保險公司現場鑑識採證人員及被
    告等所攝照片、錄影光碟擷取照片暨重新傳訊證人劉泉宏到
    庭交叉比對車輛墜落位置、可能行經路線及劉泉宏證言憑信
    性後，發現被保險人許文同、許嚴麗座車於案發時墜落位
    置及可能路徑，與本件原告及證人劉泉宏於96年度保險上字
    第4 號給付保險金案件中所述不同，亦顯無證人劉泉宏所稱
    車門打開後關不回之情形，且認為證人劉泉宏非鑑識人員，
    其所推論車輛係於無重力狀態下垂直滑落，乃個人自我推測
    ，未能以此認定被保險人許文同、許嚴麗未發生死亡之事
    實，是原告主張被保險人未死亡乙節，並不可採。且撤銷死
    亡宣告為形成訴訟，於原告敗訴時，即於當事人間發生確認
    效力，是原告就被保險人等係遭受特別災難失蹤死亡之事實
    ，即不得再為相反之主張。又於96年度保險上字第4 號給付
    保險金案件中，就被保險人許文同、許嚴麗是否意外死亡
    之調查，並未履勘案發現場、審閱案發時中央產物保險公司
    及被告採證照片，以比對系爭車輛切實墜落位置、路徑及劉
    泉宏供述是否真實，亦未曾命劉泉宏提出所述之採證照片、
    詢問福特車廠資料或認定系爭車輛係於無動力狀態墜崖之鑑
    定資料，即聽信證人劉泉宏片面臆測之詞而為不利於被告等
    之判決，惟於96年度家上字第300 號案件審理中，於重新調
    查證據後，乃認定無法證明被保險人許文同、許嚴麗尚未
    發生死亡之事實，已如前述，而前開重新調查所得之新證據
    及上開撤銷死亡宣告判決於98年6 月24日確定之事實，係發
    生於96年度保險上字第4 號給付保險金案件於96年11月14日
    事實審言詞辯論終結之後，且係依據96年度保險上字第4 號
    給付保險金判決言詞辯論終結後所生之新訴訟資料（如現場
    勘驗筆錄、中央產物保險公司現場鑑識採證人員證述及所攝
    照片、證人劉泉宏新的證述等），上開新訴訟資料既足以推
    翻96年度保險上字第4 號判決所認定之重要爭點，本案即無
    96年度保險上字第4 號判決爭點效之適用。
(二)又臺灣高等法院96年度家上字第300 號之民事判決已認定無
    法排除被保險人許文同、許嚴麗在車輛墜落時係在車中（
    有可能係人故意置車輛在墜落瞬間始呈無動力狀態），並在
    墜落過程中彈出車外而落入海中之可能，而維持被保險人係
    意外失蹤而身亡之原判斷，且已判決確定，原告迄今亦未再
    提出足以推翻前揭判斷之新訴訟資料，是96年度家上字第30
    0 號民事判決就重要爭點即被保險人為意外失蹤而身亡之原
    判斷，對原告自生爭點效之拘束力。
(三)系爭保險契約關於被保險人失蹤之處理乃約定如下：
 1. 萬代福101 終身壽險（保單號碼000000000 ）第14條：「被
    保險人在本契約有效期間內失蹤時，如經法院宣告死亡者，
    本公司根據判決內所確定死亡時日為準，依本契約第九條約
    定給付身故保險金；如要保人或受益人能提出證明文件，足
    以認為被保險人極可能因意外傷害事故而死亡者，本公司應
    依意外傷害事故發生日為準，依本契約第九條約定給付身故
    保險金。但日後發現被保險人生還時，受益人應將該筆已領
    之身故保險金於一個月內返還本公司」。
  2.萬代福211 終身壽險（保單號碼000000000 、0000000000）
    第15條：「被保險人在本契約有效期間內失蹤時，如經法院
    宣告死亡者，本公司根據判決內所確定死亡時日為準，依本
    契約第十條約定給付身故保險金；如要保人或受益人能提出
    證明文件，足以認為被保險人極可能因意外傷害事故而死亡
    者，本公司應依意外傷害事故發生日為準，依本契約第十條
    約定給付身故保險金。但日後發現被保險人生還時，受益人
    應將該筆已領之身故保險金於一個月內返還本公司」。
  3.美滿人生312 終生壽險（保單號碼0000000000、0000000000
    ）第17條：「被保險人在本契約有效期間內失蹤時，如經法
    院宣告死亡者，本公司根據判決內所確定死亡時日為準，依
    本契約第十三條約定給付身故保險金；如要保人或受益人能
    提出證明文件，足以認為被保險人極可能因意外傷害事故而
    死亡者，本公司應依意外傷害事故發生日為準，依本契約第
    十三條約定給付身故保險金。但日後發現被保險人生還時，
    受益人應將該筆已領之身故保險金於一個月內返還本公司」
    。
  4.故系爭保險契約只須符合：１、被保險人等係於保險契約有
    效期內失蹤；２、經法院宣告死亡；３、受益人能提出證明
    文件，足以認為被保險人極可能因意外傷害事故而死亡者等
    三要件即可，而未限制被保險人之死亡過程、方式為何及是
    否出於特別災難。被保險人許文同、許嚴麗係於系爭保險
    契約有效期內失蹤，且經臺灣板橋地方法院92年度亡字第50
    號裁定死亡宣告確定，為兩造所不爭執，雖96年度家上字第
    300 號撤銷死亡宣告之民事判決認：被告所稱被保險人係遭
    洪水、強風沖走或吹落，或於行車中不慎衝入海中均不可採
    ，惟綜觀該判決全文內容可知，此僅表示其認為被保險人等
    因特別災難失蹤及意外身亡之「過程及方式」非遭洪水、強
    風沖走或吹落，或於行車中不慎衝入海中，而應係在墜落過
    程中彈出車外而落入海中而失蹤意外身亡，足徵該判決亦認
    被保險人許文同、許嚴麗確因意外傷害事故而死亡，益證
    被告等領取保險金確有所據，故原告僅以該判決所認定被保
    險人許文同、許嚴麗因失蹤及意外身亡之「過程及方式」
    與被告等之主張不同，即推認該判決已認定被保險人等非遭
    遇特別災難死亡云云，尚屬無據，而原告既自承係依據死亡
    宣告判決，認定被保險人許文同、許嚴麗係因意外傷害事
    故死亡，依據系爭保險契約上開失蹤條款之約定，而給付附
    表所示保險金、遲延利息，於並未證明被保險人許文同、許
    嚴麗已生還前，即不得請求被告等返還如附表所示之保險
    金及遲延利息，則被告等受有如如附表所示之保險金及遲延
    利息既有法律上之原因，自無任何不當得利可言。
(四)又系爭保險契約就身故保險金乃約定如下；
  1.萬代福101 終身壽險（保單號碼000000000 ）第9 條：「被
    保險人於本契約有效期間內身故時，本公司按保險金額給付
    身故保險金」。
  2.萬代福211 終身壽險（保單號碼000000000、0000000000 ）
    第10條：「被保險人於本契約有效且在保險單所載繳費期間
    屆滿以前身故時，本公司按保險金而的二倍給付身故保險金
    。被保險人於本契約有效且超過保險單所載繳費期間身故時
    ，本公司按保險金額給付身故保險金」。
  3.美滿人生312 終生壽險（保單號碼0000000000、0000000000
    ）第13條：「被保險人未曾罹患第五條約定之特定重大疾病
    ，於本契約有效且在保險單所載繳費期間內（躉繳者，係指
    保險單所載年期間）身故時，本公司按當時總保險金額的三
    倍給付身故保險金。但在繳費期滿後身故者，本公司按當時
    總保險金額的二倍給付身故保險金。被保險人曾罹患第五條
    約定之特定重大疾病，於本契約有效且在保險單所載繳費期
    間內（躉繳者，係指保險單所載年期內）身故者，本公司按
    當時總保險金額的二倍給付身故保險金。但在繳費期滿後身
    故者，本公司按當時總保險金額給付身故保險金」。
  4.又原告自承，系爭保險契約保險金之給付，均係依一般身故
    條款，被保險人許文同、許嚴麗既經臺灣板橋地方法院92
    年度亡字第50號判決為死亡宣告，且至今未經撤銷，而原告
    亦無法證明被保險人仍生存，則被告等受領系爭保險金自有
    法律上原因。又國泰傷害保險給付特約第3 條或國泰平安保
    險附約第2 條第5 款之約定，所載「意外」之定義均僅為非
    由疾病引起之遭遇外來、突發的事故，而不限於意外方式為
    遭洪水遭走，今被保險人既經上開撤銷死亡宣告判決認定確
    為桃芝颱風期間遭受意外而失蹤，並維持板橋地方法院92年
    度亡字第50號之死亡宣告判決，被告等人受有許嚴麗之意
    外身故保險金即有法律上之原因。
(五)依由國泰傷害保險給付特約第22條及國泰平安保險附約第24
    條失蹤處理條款內容觀之，僅須被保險人許嚴麗因桃芝颱
    風失蹤後滿一年仍未尋獲之事實存在，或被告等能提出足以
    認為許嚴麗極可能因意外傷害事故而身故之證明文件即可
    ，原告依保險附約約定，即有給付被告等關於許嚴麗意外
    身故保險金之義務，須俟日後發現許嚴麗生還時，被告等
    才有歸還原告該筆意外身故保險金之義務，則今原告既無法
    證明許嚴麗仍生存之事實，既為96年度家上字第300 號撤
    銷死亡宣告判決所認定，依爭點效原則，原告即不得再於本
    案為相異之主張，故被告等自無不當得利可言。
(六)舉證責任相關問題：
 1. 按「主張不當得利請求權之原告，係因自己之行為致造成原
    由其掌控之財產發生主體變動，則因該財產變動本於無法律
    上原因之消極事實舉證困難所生之危險自應歸諸原告，始得
    謂平。是以原告對不當得利請求權之成立要件應負舉證責任
    ，亦即原告必須證明其與被告間有給付之關係存在，且被告
    因其給付而受有利益以及被告之受益為無法律上之原因，始
    能獲得勝訴之判決。」（最高法院91年度台上字第1673號判
    決意旨參照）。經查，本件係原告對被告等請求返還不當得
    利，而非被告等對原告請求給付保險金，故被告等並不負舉
    證被保險人等意外死亡詳盡過程之義務，而僅須證明被保險
    人許文同、許嚴麗「死亡」與「非因疾病原因致死」即足
    ，故原告一再主張被告等應於本案詳盡舉證被保險人等意外
    死亡過程云云，顯有誤解。揆鄰前揭判決意旨，本件原告係
    經自身內部核保後始給付被告等保險金，故應由原告證明被
    告等之受益為無法律上之原因，始符舉證分配責任。
  2.原告自承終身壽險契約之身故保險金，僅須保單所載被保險
    人死亡，不問其死亡原因為意外、疾病或其他，保險人即有
    給付義務，與是否屬意外無涉，且兩造既就被保險人業受死
    亡宣告，至今未發現生存之事實不爭執，且有臺灣板橋地院
    92年度亡字第50號判決及96年度家上字第300 號撤銷死亡宣
    告判決暨確定證明書，足認被告等已盡證明被保險人許文同
    、許嚴麗死亡之責，而係依系爭保險契約條款受領身故保
    險金，自有法律上之原因。再查依保險法第131 條第2 項規
    定及國泰傷害保險給付特約第3 條暨國泰平安保險附約第2
    條約定，意外之定義僅指非由疾病引起之外來突發事故，96
    年度家上字第300 號撤銷死亡宣告判決既已認定無法排除被
    保險人許文同、許嚴麗在車輛墜落時係在車中，並在墜落
    過程中彈出車外而落入海中之可能，而維持被保險人係意外
    失蹤而身亡之原判斷，依經驗法則，被保險人因車輛墜崖失
    蹤並遭死亡宣告之事實通常係外來、偶然而不可預見者，則
    依最高法院96年台上字第28號判決意旨，亦足證被告等就被
    保險人係意外死亡乙節已盡舉證之責，自無原告所稱「給付
    原因之法律行為不成立或無效」云云情形。
  3.又被告等並未目擊被保險人等意外經過（否則被告等必盡力
    救援，豈會容許此保險事故發生），故僅能依事理及經論法
    則，推論被保險人等意外過程；惟該事故發生地係遠在宜蘭
    縣，非被告等熟悉之居住地新北市中和區，發生時洽為桃芝
    颱風期間無人目擊墜崖過程，致有「證據遙遠」、「舉證困
    難」之問題，若要求被告等對被保險人等意外經過詳為舉證
    ，顯有民事訴訟法第277 條但書規定所載顯失公平情形，自
    應以「證明度減低」之方式減輕舉證責任，以符事理之平。
  4.另依系爭保險契約失蹤處理條款相關約定，若被保險人於保
    險附約有效期間，非因疾病所致之外來突發事故失蹤，於戶
    籍登記失蹤之日起滿一年仍未尋獲，或受益人能提出的文件
    足以認為被保險人「極可能」因意外傷害事故而死亡者，原
    告即應先行墊付死亡保險金，僅另附解除條件表示被保險人
    於日後發現生還時，應將已領的死亡保險金於一個月內歸還
    原告，均足證原告主張被告等就被保險人發生事故之所有事
    實歷程、細節負「百分之百」的舉證責任，顯屬無據。承上
    ，原告既就被保險人業經法院為死亡宣告，且至今未發現生
    還之事實不爭執，並有撤銷死亡宣告案件二審判決理由、車
    輛墜崖照片足以證明被保險人「極可能」因意外傷害事故死
    亡，則被告等依上開失蹤處理條款，保有已受領之保險金即
    屬有據。
(七)再原告雖主張因被告許少洲、許權儀於理賠申請書內「項目
    」未勾選申請給付項目，被告許銘真勾選「死亡」，且提出
    上開死亡宣告判決，始認定許嚴麗係遭洪水沖走意外死亡
    ，而給付保險金云云；惟本案兩造既不爭執原告已理賠許嚴
    麗之意外身故保險金予被告等，自僅須審酌「據以理賠」
    之原告與要保人許嚴麗間保險附約條款內容即可，關於被
    告等申請書填寫情形，顯與本案之待證事實無關。次查，原
    告復主張其非依失蹤條款為理賠依據，故被告等仍有不當得
    利云云；惟查，依民法第179 條規定之反面解釋，被告等只
    須受領保險金具有法律上之原因即可，並不受原告理賠依據
    所限制。
(八)並聲明：原告之訴及假執行之聲請均駁回。
四、兩造不爭執事項（依判決格式修正或刪減文句，或依爭點論
    述順序整理內容）：
(一)訴外人許文同、許嚴麗於90年7 月29日駕車前往宜蘭縣，
    翌日經當地居民在北部濱海公路84公里處發現車輛墜崖，安
    全氣囊爆開，車體嚴重受損，兩人失蹤，並於90年7 月31日
    經海岸巡防司令部人員巡邏發現上情，因失蹤時正值桃芝颱
    風期間，被告許少洲乃向臺灣板橋地方法院聲請公示催告，
    嗣經該院以91年度家催字第232 號裁定准予公示催告，並於
    催告期間屆滿後，被告許少洲於92年10月15日提出死亡宣告
    聲請，經同院以92年度亡字第50號判決宣告許文同、許嚴麗
    於91年7月29日下午12時死亡。
(二)訴外人許文同、許嚴麗分別以自己為要保人、被保險人，
    向原告投保如附表所示之保險契約（即系爭保險契約），被
    告許少洲、許權儀、許銘真則為系爭保險契約之受益人（詳
    如附表所示），且系爭保險契約於91年7 月29日下午12時時
    仍屬有效，故被告許權興、許權儀、許銘真取得臺灣板橋地
    方法院92年度亡字第50號死亡宣告判決後，乃於92年12月8
    日向原告提出理賠申請，原告並已給付如附表所示之保險金
    及遲延利息。
(三)被告許少洲、許權儀、許銘真因原告拒絕給付其父、母即被
    保險人許文同、許嚴麗人向原告所投保保險契約（保單號
    碼：0000000000號，0000000000號、0000000000號、000000
    0000號、0000000000號）之保險金，乃向臺灣臺北地方法院
    另案起訴請求給付保險金，經以94年度保險字第152 號民事
    判決勝訴後，原告國泰人壽保險股份有限公司提起上訴，並
    經臺灣高等法院以96年度保險簡上字第4 號判決廢棄改判駁
    回被告等之請求，並經最高法院以97年台上字第456 號民事
    裁定駁回被告之上訴而告確定。
(四)原告就臺灣板橋地方法院92年度亡字第50號死亡宣告判決所
    提之撤銷死亡宣告訴訟，經同院以93年度家訴字第56號民事
    判決原告敗訴，嗣經上訴，經臺灣高等法院以96年度家上字
    第300號判決駁回上訴而告確定。
(五)上開事實業據原告提出被告許少洲之民事聲請狀、臺灣板橋
    地方法院91年度家催字第232 號裁定及92年度亡字第50號判
    決書（本院卷第16頁至第27頁）、系爭保險契約之要保書、
    理賠申請書及同意書（本院卷第28頁至第31頁、第146 頁至
    第165 頁）、申請理賠給付帳號資料（本院卷第35頁）、國
    泰萬代福101 終身壽險契約條款、國泰萬代福（211 ）終身
    壽險契約條款、國泰美滿人生312 終身壽險條款、國泰附加
    傷害保險給付特約條款、國泰平安保險附約（本院卷第166
    頁至第187 頁、第205 頁至第213 頁）、臺灣臺北地方法院
    94年度保險字第152 號民事判決、高等法院96年度保險上字
    第4 號民事判決及最高法院97年度台上字第456 號民事裁定
    等件影本（本院卷第32頁至第56頁）在卷可稽，並有被告所
    提臺灣板橋地方法院96年度家訴字第56號民事判決、96年度
    家上字第300 號民事判決暨臺灣高等法院民事判決確定證明
    書（本院卷第92頁至第116 頁）存卷可按，且為兩造所不爭
    執，堪信為真實。
五、經本院與兩造整理並協議簡化爭點，並依本院論述之先後與
    妥適，而調整其順序、內容，並修正或刪減文句如下：
(一)本案是否受臺灣高等法院96年度保險上字第4 號確定判決之
    爭點效拘束？
(二)本案是否受臺灣高等法院96年度家上字第300 號確定判決爭
    點效所拘束？
(三)被告受領如附表所示之保險金，是否有法律上原因？原告得
    否依照不當得利之法律關係，請求被告返還原告已給付之保
    險金？
六、得心證之理由
(一)本案不受臺灣高等法院96年度保險上字第4 號民事確定判決
    之爭點效拘束。
  1.按民事訴訟法第400條第1項規定確定判決之既判力，係於判
    決主文所判斷之訴訟標的，始可發生。若訴訟標的以外之事
    項，縱令與為訴訟標的之法律關係有影響，因而於判決理由
    中對之有所判斷，除同條第2 項所定關於抵銷之情形外，尚
    不能因該判決已經確定而認此項判斷為有既判力。又學說上
    所謂之爭點效，係指法院於確定判決理由中，就訴訟標的以
    外當事人所主張之重要爭點，本於當事人辯論之結果已為判
    斷時，除有顯然違背法令，或當事人已提出新訴訟資料足以
    推翻原判斷之情形外，於同一當事人間就與該重要爭點有關
    所提起之他訴訟，不得再為相反之主張，法院亦不得作相反
    之判斷，以符民事訴訟法上之誠信原則而言。是爭點效之適
    用，必須前後兩訴訟當事人同一，且前案就重要爭點之判斷
    非顯然違背法令，及當事人未提出新訴訟資料足以推翻原判
    斷等情形始足當之，有最高法院99年度台上字第1717號判決
    意旨可參。本件原告以被保險人許文同、許嚴麗並未遭遇
    意外事故而死亡為由，主張被告應返還如附表所示已給付之
    保險金及遲延利息，且於被告等因原告拒絕給付被保險人許
    嚴麗、許文同所投保保險契約（保單號碼：0000000000號
    ，0000000000號、0000000000號、0000000000號、00000000
    00號）之保險金，所提另案請求給付保險金之訴訟中，係以
    被保險人許文同、許嚴麗有無遭遇意外事故而死亡作為重
    要爭點進行審理，嗣經臺灣高等法院96年度保險上字第4 號
    判決認定「被保險人許文同、許嚴麗顯非遭遇洪水沖走失
    蹤，撥諸前揭說明，上訴人（即原告）自得以反證推翻死亡
    宣告判決所為之死亡推定。被上訴人（即被告）主張被保險
    人許文同、許嚴麗係因意外事故死亡而有保險事故之發生
    ，要與事實有間」，而該案就重要爭點之判斷並無顯然違背
    法令，自應受該判決爭點效之拘束，認被保險人許文同、許
    嚴麗並未遭遇意外傷害事故死亡之事實。
  2.惟查，臺灣高等法院96年度保險上字第4 號案件中，固以證
    人劉泉宏於96年3 月20日之證述：「7 月30日、7 月31日我
    印象中那邊沒有巨大的海浪及下雨，因為我家住附近，那天
    放颱風假是多放的，放颱風假那天無風無雨，我還去加班。
    發現車輛的地方在台二線停車場的下方。我是在車輛被吊起
    後我去量仰角他的距離，如果車輛行進中車輛落地會有個弧
    線，據我量當時車輛應該是在無動力狀況下垂直滑落下去的
    。停車場下去的路徑，到達車子翻落處之前，有顆不規則突
    出來的石頭，那顆石頭有明顯的刮痕，草與石頭都有刮痕，
    所以我們認定車子是從那個停車場滑下去的，他在滑下去之
    前會經過車道兩旁所設置約十公分左右的墩。車子在滑落前
    車門就已經是開啟的狀態，因為我們問過福特廠，他這型車
    是有強化結構，如果是像本件一樣翻落到山岩底下，車門是
    打不開的，但我們去看的時候，車子的車門是打開的，而且
    關不回去，如果是掉落後才打開車門，車門應該是可以關回
    去的。我記得車子內部幾乎都是乾的，車子內部，我記得椅
    墊是絨布的，如果有受到水浸濕應該會有水濕，但是我們進
    去時沒有水濕的痕跡也沒有浸水的味道。且如果有浪打上來
    散落物應該會被海水沖走，但是我們發現的時候像是手機鞋
    子等散落物都還在車子的旁邊。手機是乾的，沒有SIM 卡，
    車外的鞋子我沒有印象，車上鞋子是乾的。手機有撞擊的痕
    跡，但是裝SIM 卡的外蓋都還在。我們採證的時候，在車後
    的行李箱有採到三處指紋及掌紋，但刑事警察局告訴我們沒
    有辦法比對等語」，及現場照片、現場示意圖、90年7 月29
    日晚間10時至翌日早上7 時之氣象站降雨量，進而認定被保
    險人許文同、許嚴麗所駕駛之車輛乃係無動力狀態滑落山
    崖，亦無遭遇洪水沖走之可能（參96年度保險上字第300 號
    判決第5頁至第7頁），然爭點效之適用，除前、後案之當事
    人係屬同一，且前案就重要爭點之判斷並無顯然違背法令外
    ，尚需當事人未提出新訴訟資料足以推翻原判斷等情形始足
    當之，惟於原告其後對被告等所提之撤銷死亡宣告乙案中（
    96年度家上字第300 號），就被保險人許文同、許嚴麗是
    否意外死亡之調查，被告等於97年5 月28日提出中央產物保
    險公司現場鑑識採證人員拍攝照片、並經法院於98年2 月18
    日再次傳喚證人劉泉宏、同年3 月6 日履勘案發現場後，認
    定證人劉泉宏於96年度保險簡上字第4 號案件中所證與事實
    實情有所出入，而上開資料之提出及調查，均係於96年度保
    險簡上字第4 號案件於96年11月14日言詞辯論終結後，核屬
    新訴訟資料，且足以推翻96年度保險簡上字第4 號判決所認
    被保險人許文同、許嚴麗並未死亡之事實，故而，原告主
    張本案應受前案確定判決即96年度保險上第4號民事判決爭
    點效之拘束云云，並不足採。
(二)本案受臺灣高等法院96年度家上字第300 號撤銷死亡判決之
    爭點效所拘束。
  1.原告前於96年4 月18日，依據證人即警員劉泉宏於臺灣高等
    法院96年度保險上字第4 號給付保險金案件所為之證述內容
    ，主張被保險人許文同、許嚴麗非遭受特別災難失蹤死亡
    ，所提之撤銷死亡宣告訴訟中，乃以被保險人許文同、許嚴
    麗有無遭遇特別災難（桃芝颱風）而失蹤？及被保險人許
    文同、許嚴麗是否仍然生存？作為重要爭點，嗣經臺灣高
    等法院96年度家上字第300 號判決認定「被上訴人父母（即
    被保險人許文同、許嚴麗）非桃芝颱風之大風大雨之特別
    災難而失蹤」、「系爭車輛墜落海蝕平台係事實，上訴人所
    舉證人劉泉宏之證詞，亦無法排除被上訴人父母在車輛墜落
    時係在車中（有可能係人故意置車輛在墜落瞬間始呈無動力
    狀態），並在墜落過程中彈出車外而落入海中之可能，上訴
    人亦迄今未能證明被上訴人父母尚生存之所在，尚無法以無
    具體科學依據之證人個人臆測之詞而認定上訴人父母並未發
    生死亡之事實」，就被保險人許文同、許嚴麗是否遭遇桃
    芝颱風而失蹤，及是否現仍生存乙節加以為審酌判斷，而於
    該案中，兩造當事人均已充分主張、舉證且加以辯論，法院
    就該案已為實質上之審理判斷，本案原告亦未提出新事實、
    新證據，就同一爭執點，提出足以推翻前案之判斷之新訴訟
    資料，而該確定判決亦無顯然違背法令之情形，是本院自應
    受前件訴訟爭點效判斷拘束，不應為不同之認定，以符誠信
    原則。職此之故，堪以認定被保險人許文同、許嚴麗雖非
    因桃芝颱風而失蹤，惟仍無法排除因其他意外事故失蹤，並
    已為死亡之可能。
(三)原告不得請求被告返還如附表所示之保險金及遲延利息。
  1.按主張不當得利請求權存在之當事人，對於不當得利請求權
    之成立，應負舉證責任，即應證明他方係無法律上之原因而
    受利益，致其受有損害。如受利益人係因給付而得利時，所
    謂無法律上之原因，係指給付欠缺給付之目的。故主張該項
    不當得利請求權存在之當事人，應舉證證明該給付欠缺給付
    之目的，最高法院99年度台上字第1019號判決意旨參照。查
    ，本件原告以被告等無法律上原因，受領如附表所示保險金
    、遲延利息，使原告受有損害，乃起訴請求被告等返還所受
    利益，揆諸前揭說明，原告即應就被告等欠缺受領給付之目
    的負舉證之責。
  2.原告主張依據被保險人許文同所投保之萬代福101 終身壽險
    （保單號碼000000000 ）第9 條、被保險人許嚴麗所投保
    之美滿人生312 終生壽險（保單號碼0000000000、00000000
    00）第13條及保單號碼0000000000號所附加之「傷害保險給
    付特約」第7 條、保單號碼0000000000號所附加之「傷害保
    險給付特約」第7 條乃約定，如附表所示保險金之給付，係
    以被保險人在契約有效且在保險單所載繳費期間內死亡或意
    外死亡，作為原告給付身故保險金與受益人之條件，是故，
    若被保險人並未死亡或非因意外而死亡，即無受領保險金之
    法律上原因，復參以國泰附加傷害保險給付特約條款第3 條
    約定：「被保險人於本特約有效期間內，因遭遇外來、突發
    的意外傷害事故，致其身體蒙受傷害或因傷害而死亡時，依
    照本特約的約定，給付保險金」、國泰平安保險附約第2 條
    第5 款約定「本附約所稱『傷害』係指被保險人於本附約有
    效的保險期間內，因遭受意外傷害事故（指非由疾病引起之
    外來突發事故）致其身體蒙受傷害」（本院卷第205 頁、第
    209 頁）可知，所謂「意外傷害事故」之乃指為非由疾病引
    起之遭遇外來、突發的事故，故而，原告即應就被告欠缺受
    理給付目的即被保險人許文同、許嚴麗並未發生死亡之事
    實，或被保險人係因一般疾病而死亡，非因意外傷害事故而
    死亡之事實，負舉證責任。經查，被保險人許文同、許嚴麗
    ，經臺灣板橋地方法院以92年度亡字第50號判決宣告於91
    年7 月29日下午12時死亡在案，其後，雖經原告提起撤銷死
    亡宣告之訴，惟經臺灣高等法院以96年度家上字第300 號民
    事判決駁回而告確定，該前案中已認定被保險人許文同、許
    嚴麗無法排除因其他事故失蹤且已死亡之可能，而原告於
    臺灣高等法院96年度家上字第300 號判決後，亦未提出新訴
    訟資料就被保險人許文同、許嚴麗現仍生存或其死亡係出
    於一般疾病，非出於意外傷害事故等節加以舉證，故而，原
    告主張據以給付如附表所示保險金之保險事故並未發生等情
    ，即屬無據，原告請求被告等應返還如附表所示保險金乙節
    ，自無理由。
(四)綜上，原告主張依不當得利法律關係，起訴請求被告等應返
    還如附表所示保險金及遲延利息，因未能證明被保險人許文
    同、許嚴麗現仍生存或非遭遇意外而身故，故無理由，不
    應准許。又原告之訴既經駁回，其假執行之聲請即失所附麗
    ，併駁回之。
七、本件事證已臻明確，至於未論述之爭點；兩造其餘之攻擊或
    防禦方法；未經援用之證據，經本院斟酌後，認為均不足以
    影響本判決之結果，自無一一詳予論駁之必要，併此敘明。
八、據上論結，本件原告之訴為無理由，依民事訴訟法第78 條
    ，判決如主文
中    華    民    國   100    年    7     月    20    日
                      民事庭法  官  周霙蘭
以上正本係照原本作成。
對於本件判決如有不服，應於收受送達後20日內向本院提出上訴
書狀，敘述上訴之理由，上訴於臺灣高等法院，並按他造當事人
之人數附具繕本。如委任律師提起上訴者，應一併繳納上訴審裁
判費。
中    華    民    國   100    年    7     月    20    日
                            書記官  黃筱雯
【附表】
  ┌───┬───────────┬────┬────┬────────┬───────────┬──────────┐
  │ 編號 │保單號碼（要保書名稱）│要 保 人│ 受益人 │  保險金額      │     給付日期         │    給付金額        │
  │      │                      ├────┤        │（單位：新台幣）│                      │（單位：新台幣）    │
  │      │                      │被保險人│        │                │                      │                    │
  ├───┼───────────┼────┼────┼────────┼────┬──────┼──────────┤
  │      │                      │許嚴麗│        │壽險主約：    │遲延利息│93年11月5日 │各42,549元          │
  │      │                      │        │ 許少洲 │  500萬元       ├────┼──────┼──────────┤
  │  1   │0000000000            ├────┤ 許權儀 │平安保險附約：│        │            │18,488,656元        │
  │      │(美滿人生312終身壽險) │許嚴麗│ 許銘真 │  500萬元       │保險金  │93年1月20日 │（許銘真6,162,886元 │
  │      │                      │        │        │                │        │            │  許少洲、許權儀各  │
  ├───┼───────────┼────┼────┼────────┼────┴──────┼──────────┤
  │      │0000000000            │許嚴麗│ 許少洲 │壽險主約：    │                      │                    │
  │  2   │(美滿人生312終身壽險) ├────┤ 許權儀 │  300萬元       │     93年12月14日     │8,920,430元         │
  │      │                      │許嚴麗│ 許銘真 │傷害保險附約：│                      │                    │
  │      │                      │        │        │  100萬元       │                      │                    │
  ├───┼───────────┼────┼────┼────────┼───────────┼──────────┤
  │  3   │0000000000            │許文同  │ 許少洲 │  1000萬元      │     93年12月14日     │7,769,576元         │
  │      │ (萬代福101終身壽險)  ├────┤ 許權義 │                │                      │                    │
  │      │                      │許文同  │        │                │                      │                    │
  ├───┼───────────┼────┼────┼────────┼───────────┼──────────┤
  │  4   │0000000000            │許文同  │ 許少洲 │  1000萬元      │     93年12月13日     │許少洲：10,556,102元│
  │      │(萬代福211終身壽險)   ├────┤ 許權義 │                │                      │許權儀：10,556,101元│
  │      │                      │許文同  │        │                │                      │                    │
  ├───┼───────────┼────┼────┼────────┼────┬──────┼──────────┤
  │  5   │0000000000            │許文同  │ 許銘真 │   500萬元      │遲延利息│93年11月5日 │57,910元            │
  │      │ (萬代福211終身壽險)  ├────┤        │                ├────┼──────┼──────────┤
  │      │                      │許文同  │        │                │保險金  │93年1月20日 │8,387,709元         │
  └───┴───────────┴────┴────┴────────┴────┴──────┴──────────┘